臺灣高雄地方法院刑事判決　　　　　　　　96年度自字第32號
自　訴　人　乙○○
　　　　　　丙○○
　　　　　　丁○○
共　　　同
自訴代理人　張清雄律師
被　　　告　甲○○
選任辯護人　李育任律師
上列被告因誣告案件，經自訴人提起自訴，本院判決如下：
    主  文
甲○○無罪。
    理  由
一、自訴意旨略以：被告甲○○明知自訴人乙○○、丙○○與其
    曾共組昌傑公司，昌傑公司解散後，自訴人乙○○仍取得「
    MIZ 」小鑰匙之模具所有權。緣昌傑公司於民國84年年底結
    束經營，被告與自訴人乙○○2 人協商後同意：存貨及桌上
    型車床2 台，分配與被告；其餘機器設備、生財器具分配與
    自訴人乙○○。被告於85年1 月5 日派第三人李佳霖載走價
    值新台幣（下同）416693元之物料及桌上型車床2 台，之後
    雙方復於同年月11日簽訂同意書，清楚載明：「今昌傑工業
    有限公司之伸翔存貨416,693 元及桌上型車床2 台，同意分
    配與甲○○先生，其餘機器設備、生財器具同意分配與乙○○先生。兩方皆無異議，特立此據為憑。」等語，而昌傑公
    司既以製造鎖類設備為主要業務，本件系爭鎖模當然屬於昌
    傑公司之生財器具無誤。事後被告竟然反悔，無理要求自訴
    人乙○○需再以金錢向昌傑公司購買系爭鎖模，自訴人乙○○雖然對於被告失信的作法不以為然，惟為了避免傷了彼此
    的和氣，遂於87年11月間，再度與被告協商，估計系爭鎖模
    的價值應為40萬元，由於昌傑公司為黃家與呂家二家共同出
    資合夥，而系爭鎖模之所有權既已約定由自訴人乙○○取得
    ，故計算後應由自訴人乙○○再支付給被告20萬元，自訴人
    乙○○當時由其妻黃金蘭以雍杰公司之支票支付20萬元予被
    告甲○○之伸翔五金股份有限公司（下稱伸翔公司），伸翔
    公司並予提示兌現，而被告甲○○並於卷附之文件上親筆簽
    名，其上清楚載明「此4 付模具轉予銘昱工業有限公司」等
    語，而其中所載之「101 模具一組」即指系爭模具，而「10
    1 模具一組」共包括4 個五金零件，前案臺灣臺北地方法院
    刑事庭所審理之系爭刻有「MIZ 」之鑰匙，即為「101 模具
    」之其中一個零件。是以，自訴人乙○○至遲於87年，已確
    實取得系爭模具之所有權。被告甲○○既以書面明確同意「
    4 付模具（前進式模具、282 模具、101 模具、130 模具）
    轉予銘昱工業有限公司」，亦因此由自訴人乙○○處取得20
    萬元之代價，復未囑自訴人乙○○應將「101 模具」中刻有
    「MIZ 」3 個字母之鑰匙模具予以磨平，衡情度理，自訴人
    乙○○再支付被告20萬元以取得系爭鎖模之所有權，當然不
    是為了收購廢五金，而是為了繼續使用上開模具來生產鑰匙
    ，此實為被告當時所明知，甚至在銘豐公司之負責人楊錦洲
    拒絕為被告之伸翔公司製造「MIZ 」字樣之鑰匙時，被告亦
    未提出任何異議。顯見依照呂家與黃家當時之協議，取得系
    爭「101 模具」所有權之銘昱工業有限公司（下稱銘昱公司
    ），當然可以繼續生產製造鑄有「MIZ 」字樣之小鑰匙。矧
    被告意圖自訴人乙○○、丙○○、丁○○受刑事處分，明知
    自訴人3 人並無任何共同侵害「MIZ 」商標權之罪行，竟捏
    造不實之事項，以伸翔公司代表人之名，委任律師具狀向臺
    灣臺北地方法院刑事庭誣指自訴人乙○○、丙○○、丁○○
    3 人自88年l 月間至90年9 月15日止，與陳士郎共同侵害「
    MIZ 」商標權，嗣經臺灣臺北地方法院明察，認自訴人乙○○、丙○○、丁○○3 人並無被告指訴之罪嫌，而以95年度
    自字第2 號判決為自訴人3 人無罪之諭知確定，因認被告涉
    犯刑法第169 條第1 項之誣告罪嫌云云。
二、按犯罪事實應依證據認定之，無證據不得認定犯罪事實；不
    能證明被告犯罪者，應諭知無罪之判決，刑事訴訟法第154
    條第2 項、第301 條第1 項分別定有明文。復按刑事訴訟上
    證明之資料，無論其為直接或間接證據，均須達於通常一般
    之人均不致有所懷疑，而得確信其為真實之程度，始得據為
    有罪之認定，若關於被告是否犯罪之證明未能達此程度，而
    有合理懷疑之存在，致使無從形成有罪之確信，根據「罪證
    有疑，利於被告」之證據法則，即不得遽為不利被告之認定
    ，亦有最高法院76年度台上字第4986號判例可資參照。末按
    刑法第169 條第1 項之誣告罪，以意圖他人受刑事或懲戒處
    分，而向該管公務員誣告為要件，故該項犯罪不特須指出具
    體事實，足以使人受刑事或懲戒處分，且須明知其虛偽，具
    有故意構陷之情形，始能成立，如對於事實有所誤認或懷疑
    ，或事出有因，懷疑他人涉嫌犯罪而向偵查機關告訴（發）
    或向法院自訴，縱令所告案件經檢察官處分不起訴或法院判
    決無罪，因申告人主觀上欠缺誣告之故意，自不能令負誣告
    罪責，此據最高法院22年度上字第2368號判例、40年度臺上
    字第88號判例、82年度臺上字第1637號判決、及83年度臺上
    字第300 號判決等闡釋甚明。
三、本件自訴人乙○○、丙○○、丁○○認被告甲○○涉有刑法
    第169 條第1 項之誣告犯行，無非係以臺灣臺北地方法院95
    年度自字第2 號刑事判決、被告親筆簽名之移轉4 付模具予
    銘昱公司之文件乙紙、證人楊錦洲於臺灣臺北地方法院95年
    10月26日審理時之證述、自訴人乙○○以其妻黃金蘭、雍杰
    公司名義簽發予伸翔公司之支票1 紙等為其主要論據。訊據
    被告固不否認於94年12月29日對自訴人乙○○、丙○○、丁○○提起前開違反商標法案件之自訴，嗣經臺灣臺北地方法
    院判處無罪確定之事實，然堅詞否認有何自訴意旨所稱之誣
    告犯行，並辯稱：昌傑公司原來是伊與自訴人合夥，昌傑公
    司會向銘豐公司下訂單，後來因拆夥，昌傑公司不再繼續經
    營，銘昱公司是自訴人所成立的家族公司，伊才透過銘昱公
    司向銘豐公司下訂單，但銘豐公司認為MIZ 的模具所有權人
    是屬於昌傑公司所有，而伊是昌傑公司的登記負責人，所以
    要求伊寫書面，表示銘昱公司有權使用模具，且該模具是指
    鎖的模具，MIZ 的商標是在鑰匙上面，伊從來沒有授權銘昱
    公司使用有MIZ 商標的鑰匙，MIZ 商標伊在臺灣、美國及歐
    洲都有聲請商標權，並沒有寫任何授權書給自訴人使用，因
    此告自訴人違反商標法等語。
四、經查：
  (一)被告甲○○為伸翔公司之代表人，於94年12月29日以自訴人
    乙○○、丙○○、丁○○涉犯商標法案件而向臺灣臺北地方
    法院提起自訴，經臺灣臺北地方法院以95年度自字第2 號審
    理，判決自訴人乙○○、丙○○、丁○○3 人無罪確定之事
    實，業經自訴人陳明在卷，復經本院依職權調閱上開卷宗查
    明無訛，並有上開判決書及自訴狀影本各1 份附卷可稽，核
    先敘明。
  (二)「MIZ 密志」商標為伸翔公司所創設，前經依法向主管機關
    申請，並獲核准註冊，取得第542623號商標專用權，指定使
    用之商品名稱包含鎖具等，專用期限為80年11月16日至90年
    9 月15日，且被告為伸翔公司之負責人等節，有被告於臺灣
    臺北地方法院95年度自字第2 號違反商標法一案中所提出之
    經濟部智慧財產局商標資料檢索查詢單1 紙、伸翔公司歷次
    更名變更登記表1 份在卷可稽（見臺灣臺北地方法院卷第6
    頁、第8 至13頁），是「MIZ 密志」商標專用權屬伸翔公司
    所有甚明。又被告係以伸翔公司代表人之身分，於前揭訴訟
    中主張自訴人乙○○、丙○○、丁○○成立銘昱公司，自88
    年1 月間某日起至90年9 月15日止，與陳士郎共同基於侵害
    「MIZ 密志」商標之犯意聯絡，意圖欺騙他人，先由銘昱公
    司委託銘豐壓鑄有限公司（下稱銘豐公司）製造鑄有「MIZ
    」字樣之仿冒鑰匙，嗣製作完竣後再由陳士郎所經營之冠高
    有限公司（設於臺北市○○區○○路281 之1 號6 樓，下稱
    冠高公司）販售、輸出至美國，圖牟不法利益，而有侵害其
    商標之事實，並提出美國NOBLE SECURITY SYSTEMS,INC公司
    （下稱諾寶公司）銷售員之聲明書、昌傑公司章程、諾寶公
    司採購確認單、伸翔公司出口報單、銘豐公司統一發票及模
    具結構圖等書證為憑（見臺灣臺北地方法院卷(一)第20至24頁
    、第26至27頁、第173 至175 頁、卷(二)第95頁），又自訴人
    3 人於前揭案件審理中，對於上開「MIZ 密志」商標專用權
    屬伸翔公司所有，且自訴人乙○○委託銘豐公司製造鑄有MI
    Z 商標之鑰匙，並販賣予冠高公司，陳士郎於88年1 月至90
    年9 月15日間向銘昱公司購得上開鑰匙及鎖組後，並將該等
    產品販售予美國諾寶公司，該等鑰匙柄鑄有MIZ 字母等事實
    均不爭執（見臺灣臺北地方法院卷(一)第286 至287 頁），復
    分別自承為銘昱公司之負責人、股東、員工，自訴人丁○○
    並進一步陳稱：伊負責製造、出貨，伊係從93年3 月1 日開
    始在銘昱公司任職等語（見臺灣臺北地方法院卷(一)第73至74
    頁），此核與自訴人丁○○於銘昱公司之勞工保險卡、投保
    資料表各1 紙所載相符，足徵被告身為伸翔公司之負責人，
    因於94年間提起自訴時，認自訴人乙○○、丙○○、丁○○
    分別為家族企業銘昱公司之負責人、股東、員工，涉嫌侵犯
    商標權罪嫌，故而提起前開自訴，指稱自訴人3 人共同侵犯
    伸翔公司所擁有之「MIZ 密志」商標權等語，尚屬出於合理
    懷疑，並已提出相當之事證以為憑據，殊非憑空捏造杜撰之
    詞，自難認被告主觀上有何虛構事實，誣陷自訴人之故意。
  (三)自訴人復以：被告甲○○既以書面明確同意「4 付模具（前
    進式模具、282 模具、101 模具、130 模具）轉予銘昱工業
    有限公司」，亦因此由自訴人乙○○處取得20萬元之代價，
    復未囑自訴人乙○○應將「101 模具」中刻有「MIZ 」3 個
    字母之鑰匙模具予以磨平，衡情度理，自訴人乙○○再支付
    被告20萬元以取得系爭鎖模之所有權，當然不是為了收購廢
    五金，而是為了繼續使用上開模具來生產鑰匙，況在銘豐公
    司之負責人楊錦洲拒絕為被告之伸翔公司製造「MIZ 」字樣
    之鑰匙時，被告亦未提出任何異議，顯見取得系爭「101 模
    具」所有權之銘昱公司，當然可以繼續生產製造鑄有「MIZ
    」字樣之小鑰匙云云，惟按商標之作用，乃在表彰商標專用
    權人所生產、製造、加工、揀選、批售或經紀商品之來源，
    使一般購買者認識該商標之商品，並藉以區別該商品之來源
    及其品質信譽，並使商標專用權人得因其商標商品，而在同
    一商品市場上建立其品牌之優越性而獲致應有之利潤，間接
    促使商標專用權人願投入更多經費與人力從事研究發展，因
    之商標法第62條第1 款之罰則，乃係對於侵害他人商標專用
    權之行為，所為之處罰規定，是商標權係屬無體財產權與一
    般有體財產權自非可相提併論。經本院核閱自訴人前揭所指
    被告親筆簽名之書面雖載明：「4 付模具（前進式模具、28
    2 模具、101 模具、130 模具）轉予銘昱工業有限公司」等
    內容，然並無一提及移轉「MIZ 密志」商標專用權之文字，
    是該書證至多僅能證明自訴人3 人所經營之銘昱公司已取得
    上開模具之所有權，而與「MIZ 密志」商標權之歸屬自屬二
    事，揆諸上開說明，取得前揭模具之所有權並非當然取得「
    MIZ 密志」之商標權，是縱銘豐公司之負責人楊錦洲於上開
    訴訟中證稱：伊拒絕為被告之伸翔公司製造「MIZ 」字樣之
    鑰匙時，被告並未提出任何異議等語屬實，亦非可依擬制推
    認之方式，逕認自訴人3 人當然已取得使用「MIZ 密志」商
    標之權利，自訴人指稱被告明知銘昱公司已取得上開模具之
    所有權，仍提起上開自訴指控自訴人侵犯「MIZ 密志」之商
    標權，涉虛構事實之誣告罪嫌云云，容有誤會。
  (四)此外，觀諸臺灣臺北地方法院95年度自字第2 號判決，其理
    由略以：(1)並無證據足資證明銘昱公司之乙○○、丙○○與
    冠高公司之陳士郎3 人，有以「MIZ 」字樣作為標示其等所
    販售商品之商標意思；(2)被告既同意自訴人乙○○、丙○○
    使用上開模具，未囑其等需將「MIZ 」字樣磨平，或以加模
    方式掩蓋，甚至在楊錦洲拒絕為自訴人公司製造「MIZ 」字
    樣鑰匙時，亦未提出任何異議，顯見被告甲○○與自訴人乙○○、丙○○主觀上均認為銘昱公司有使用鑄有「MIZ 」字
    樣之101 模具及生產小鑰匙之權利，則自訴人乙○○、丙○○主觀上自無侵害他人商標權之故意，因而認為自訴人3 人
    並未觸犯商標法第62條第1 款、第63條製造與販賣仿冒商標
    商品罪，而諭知自訴人3 人為無罪之判決，然此判決雖認自
    訴人3 人並無侵害商標權之主觀犯意，惟並未正面肯認自訴
    人有使用「MIZ 密志」商標權之合法權源，亦未否定自訴人
    3 人有前揭製造、販賣鑄有「MIZ 」字樣商品之客觀事實存
    在，此有上開判決書1 份在卷可佐，是從前開判決理由可知
    ，被告於前揭訴訟中指訴自訴人乙○○有委託銘豐公司製造
    鑄有MIZ 商標之鑰匙，並販賣予冠高公司，冠高公司再將該
    等產品販售予美國諾寶公司等事實，應屬有據而確有其事，
    益證被告懷疑自訴人3 人前揭行為可能侵害伸翔公司商標權
    ，並對渠等提出自訴，尚不違常。
五、綜上所述，被告於上開臺灣臺北地方法院95年度自字第2 號
    違反商標法一案所指之事實既非憑空捏造，已如前述，自難
    僅以該案件判決之結果遽為被告不利之認定，且亦難證明被
    告主觀上有何誣告自訴人犯罪之故意，是核被告所為尚與刑
    法誣告罪之構成要件有間。此外，復查無其他積極證據足資
    證明被告有何誣告之犯行，揆諸前開判例意旨與說明，應不
    能證明被告犯罪，爰依法為無罪之諭知。
據上論斷，應依刑事訴訟法第343 條、第301 條第1 項，判決如
主文。
中　　華　　民　　國　　96　　年　　11　　月　　28　　日
                刑事第十四庭  審判長法  官  陳玉聰
                                    法  官  莊珮吟
                                    法  官  鄭凱文
以上正本證明與原本無異。
如不服本判決應於收受本判決後10日內向本院提出上訴書狀，並
應敘述具體理由，如未敘述上訴理由者，應於上訴期間屆滿後20
日內補提理由書狀於本院（均須按他造當事人之人數附繕本）「
切勿逕送上級法院」。
中　　華　　民　　國　　96　　年　　11　　月　　29　　日
　　　　　　　　　　　　　　　　　  書記官  林慧芬
